臺灣嘉義地方法院民事判決
111年度簡上字第14號
上  訴  人  涂明達  

兼法定代理  
人          洪淑絹  

共      同
訴訟代理人  湯光民律師                      
            劉昆銘律師
複代理人    江冠瑩    
視同上訴人  涂德勝  

訴訟代理人  涂振發  

視同上訴人  涂招    

            黃俊祁  

            涂專謀  


            涂明註  

            涂竹壽  

            涂清松  

            涂秉豪  


            涂盛森  

            涂伊欽  

            顏涂淑娥
            涂旖珅  


            涂文雄  
            涂兆躒  


            涂兆菁  

            涂琬棻  

            涂竣發  

            涂琬聆  
            涂義偉  
            涂汀淵  


            涂溪北  

            涂朝安  


            涂福生  
            涂明全  
            王賓    

            涂黃珠  

            涂志慶  

被上訴人    涂萬有  
上列當事人間分割共有物事件，上訴人對於中華民國110年12月1
5日本院朴子簡易庭107年度朴簡字第179號第一審判決提起上訴
，本院合議庭於民國111年6月1日言詞辯論終結，判決如下：
    主  文
上訴駁回。
第二審訴訟費用由上訴人負擔。  
    事實及理由
壹、程序事項
一、按訴訟標的對於共同訴訟之各人必須合一確定者，共同訴訟
    人中一人之行為有利益於共同訴訟人者，其效力及於全體，
    民事訴訟法第56條第1項第1款定有明文。本件為請求分割共
    有物之訴訟，其訴訟標的對於共同訴訟之各人必須合一確定
    ，上訴人涂明達、洪淑絹上訴之效力應及於原審同造之涂德
    勝、涂招、黃俊祁、涂專謀、涂明註、涂竹壽、涂清松、涂
    秉豪、涂盛森、涂伊欽、顏涂淑娥、涂旖珅、涂文雄、涂兆
    躒、涂兆菁、涂琬棻、涂竣發、涂琬聆、涂義偉、涂汀淵、
    涂溪北、涂朝安、涂福生、涂明全、王賓、涂黃珠、涂志慶
    ，爰併列前開人等為視同上訴人。
二、視同上訴人涂招、黃俊祁、涂專謀、涂明註、涂竹壽、涂清
    松、涂秉豪、涂盛森、涂伊欽、顏涂淑娥、涂旖珅、涂文雄
    、涂兆躒、涂兆菁、涂琬棻、涂竣發、涂琬聆、涂義偉、涂
    汀淵、涂溪北、涂朝安、涂福生、涂明全、王賓、涂黃珠、
    涂志慶經合法通知，未於言詞辯論期日到場，核無民事訴訟
    法第386條所列各款情形，爰依被上訴人聲請，由其一造辯
    論而為判決。
貳、實體事項
一、被上訴人起訴主張：
　　坐落嘉義縣○○市○○段000000000000000地號土地(以下合稱系
    爭土地，分稱地號)為兩造所共有，共有人之應有部分如附
    表一所示，系爭土地為兩造共同祖先所遺留並陸續於系爭土
    地上建築房屋，共有人數十年來均默示分管使用現狀，共有
    人大致相同，合併分割可增加經濟效益，且盡可能保存系爭
    土地上建物之完整，並由道路兩旁之共有人按比例分擔私設
    道路面積，請求分割方法如附圖一（即嘉義縣朴子地政事務
    所108年6月13日土地複丈成果圖及附表）所示，而面積短少
    部分，差額部分同意以系爭土地公告現值加四成，即每平方
    公尺2,660元找補等語。並於上訴審聲明：駁回上訴人上訴
    ，維持原審判決。
二、上訴人及視同上訴人部分：
　㈠上訴人涂明達、洪淑絹則以：
　⒈原審所採附圖二(即嘉義縣朴子地政事務所109年8月14日土地
    複丈成果圖)，將會影響到上訴人所有建物的化糞池位置，
    還有污水排放系統，會使該部分與執照不符，而影響到上訴
    人的嘉義縣政府84嘉建局管執字124號的使用執照。上訴人
    主張依其於原審主張附圖三（即嘉義縣朴子地政事務所109
    年4月27日地政複丈成果圖）加以修正，提出附圖四(卷第17
    5頁)，並請求改依附圖四方案為分割。
　⒉另因系爭土地分割後存有分配位置、臨路面寬價值不同，而
    原審僅以面積增減部分計算找補金額，忽略系爭土地經分割
    後存有分配位置即臨路面寬價值不同之情狀，故無論採何種
    方案，為維護各共有人之權益，請求將附圖四繪製複丈成果
    圖後再併同原審判決方案請求鑑價單位鑑定金錢找補金額。
    又若認上訴人所提附圖四方案無送地政機關繪圖之必要，則
    系爭土地經原審判決所採方案分割後分配位置價值亦不同，
    故本件仍有函請鑑價單位將原審判決所採分割方案送鑑價之
    必要。
　⒊並聲明：①、原判決廢棄。②、應依附圖四所示之分割方案分
    割。③、第一、二審訴訟費用按共有人應有部分比例負擔。
　㈡視同上訴人涂德勝到庭聲明同意維持原判決。
　㈢視同上訴人涂伊欽、顏涂淑娥、涂旖珅、涂文雄、涂兆躒、
    涂兆菁、涂琬棻、涂竣發、涂琬聆、涂義偉、涂汀淵經合法
    通知未於言詞辯論期日到庭，僅共同具狀聲明：吾等同意於
    本土地分割案中不受土地分配，而接受金錢補償；因如受土
    地分配，將無法取得建築法規最小建築土地之寬度及深度，
    已無實益，則在系爭標的現有地上物錯綜複雜，倘吾等土地
    持分面積提供於分割分配時做調整整合，或可圓滿完結本案
    等語。
　㈣其餘視同上訴人經合法通知，無正當理由不到庭，亦未提出
    書狀作何聲明或陳述。
三、本院之判斷：
　㈠按共有物之分割，依共有人協議之方法行之。分割之方法不
    能協議決定，或於協議決定後因消滅時效完成經共有人拒絕
    履行者，法院得因任何共有人之請求，命為下列之分配：一
    、以原物分配於各共有人。但各共有人均受原物之分配顯有
    困難者，得將原物分配於部分共有人。二、原物分配顯有困
    難時，得變賣共有物，以價金分配於各共有人；或以原物之
    一部分分配於各共有人，他部分變賣，以價金分配於各共有
    人。以原物為分配時，如共有人中有未受分配，或不能按其
    應有部分受分配者，得以金錢補償之。以原物為分配時，因
    共有人之利益或其他必要情形，得就共有物之一部分仍維持
    共有，民法第824條第1、2、3、4項分別定有明文。再者，
    共有物之分割，應由法院依法為適當之分配，不受當事人主
    張之拘束，法院為共有物分割時，應斟酌共有人之意願、共
    有物之性質、價格、分割前之使用狀態、經濟效用、分得部
    分之利用價值及全體共有人之利益等有關情狀，定一適當公
    平之方法以為分割（最高法院49年台上字第2569號、68年台
    上字第3247號判例要旨、96年度台上字第108號判決意旨參
    照）。而分割共有物，究以原物分割或變價分配其價金，法
    院固有自由裁量之權，不受共有人主張之拘束，但仍應斟酌
    當事人之聲明，共有物之性質、經濟效用及全體共有人利益
    等，公平裁量。必於原物分配有困難者，始予變賣，以價金
    分配於各共有人。所謂原物分配有困難，係指共有物性質上
    不能以原物分配或以原物分配有困難之情形，例如共有物本
    身無法為原物分割，或雖非不能分割，然分割後將顯然減損
    其價值或難以為通常使用是（最高法院98年度台上字第223
    號判決意旨參照）。
　㈡系爭土地南側以409地號土地為對外道路，北面臨河溝，其上
    已建房舍，僅毗鄰北面河溝部分遺有小部分空地等情，業據
    原審履勘現場查明屬實，並囑託嘉義縣朴子地政事務所測量
    ，有勘驗筆錄及107 年10 月16日複丈成果圖附於原審卷卷
    可稽（原審卷一第279頁;第297頁)。
　㈢經查，被上訴人、上訴人涂明達、洪淑絹及視同上訴人涂德
    勝、涂溪北、涂朝安、涂福生、涂明全、王賓、涂黃珠、涂
    志慶等八人於原審分別提出分割方案，各分割方案均有顧及
    系爭土地上房舍之使用現況而做分配，惟：
　⒈依被上訴人附圖一方案，系爭土地上留設甲、乙二私設道路
    ，供分得未面臨南側道路者對外通行，但系爭土地均屬特定
    農業區之農牧用地並非建地，僅需留設2.5公尺寬之農路供
    人、車得以通行即為已足，依附圖一方案甲道路寬達4公尺
    ，已實質縮減各共有人實際可獲分配之土地面積；再者，被
    上訴人附圖一方案未令各共有人依持分比例分擔私設道路道
    路面積，導致分配臨對外通路部分土地之共有人無須分擔私
    設道路，非配未面臨對外通路部分土地之共有人反需分擔私
    設道路面積，造成實際獲得分配之土地面積再次遭到壓縮，
    實有不公，為不可採。再者，依嘉義縣建築管理自治條例第
    6條第4項規定：共有土地經法院判決分割供私設通路使用者
    ，起造人如係私設通路共有人之一，免再檢附該私設通路土
    地使用同意書可知，由全體共有人依持分平均分擔私設道路
    ，並不至於產生日後有人欲聲請建築，必須蓋全體共有人之
    同意章之窘境，有利於全體共有人。
　⒉依上訴人附圖三方案，規劃之乙道路終點為上訴人洪淑絹屋
    前，導致視同上訴人涂黃珠所有之F建物無道路可進出，且
    乙道路僅由上訴人洪淑絹、涂明達及視同上訴人涂竹壽、涂
    明註、被上訴人涂萬有分擔乙道路面積，而未由全體共有人
    依持分比例分配，亦造成不公；規劃之甲道路中段轉彎接近
    直角，影響行車視線，造成行車之困難及危險，且使依本方
    案導致代號Q土地（含Qc、Qd）北面形成一梯形畸零地，使
    分配得該土地之視同上訴人涂專謀難以有效利用，亦有不當
    。
　⒊視同上訴人涂德勝、涂溪北、涂朝安、涂福生、涂明全、王
    賓、涂黃珠、涂志慶等八人所提附圖二，不僅審酌系爭土地
    使用現況，保留土地上房舍，此方案獲分配之共有人均有對
    外通路，在私設道路之規劃及面積分擔又上開附圖一、附圖
    三之缺失，且為視同上訴人涂汀淵當庭表示同意，及視同上
    訴人涂竹壽、涂招、涂清松、涂盛森、涂秉豪具狀到原審表
    示同意，原審審酌系爭土地之地形、共有人之占有現況、共
    有人之意願等因素，認附圖二方案應屬適當而可採。
　㈣復按，以原物為分配時，如共有人中有未受分配，或不能按
    其應有部分受分配者，得以金錢補償之，民法第824條第3項
    定有明文。查系爭土地依附圖二方案分割，兩造分得土地面
    積按應有部分換算面積均有差異，價值上顯有所差異，依前
    揭規定，均應予找補。兩造於原審均同意以系爭土地當期公
    告現值加四成作即每平方公尺2,660元為找補依據等情（見
    原審卷四第160頁），亦為兩造所不爭執，原審即依此標準
    計算後兩造找補金額如附表二所示。
　㈤上訴人雖主張原審依附圖二方案分割，將編號Ic之部份分割
    予被上訴人，而系爭區塊坐落有上訴人建物之化糞池及汙水
    排放系統，如遭到拆除該部份將與使用執照不符云云(本院1
    11年4月7日準備程序筆錄)。然查，上訴人雖提出嘉義縣政
    府建設局使用執照84嘉朴市建使執字第124號及使用執照申
    請書(見本院卷第31頁至第35頁)，其內容載有土地使用分區
    、層棟戶數、基地面積、法定空地面積、構造種類及建築物
    概要等資訊，然未見有規定系爭化糞池及汙水排放系統須放
    置於特定位置之記載，尚非不可遷移，縱系爭化糞池及汙水
    排放系統現坐落於被上訴人受分配之部分土地，上訴人亦可
    以將化糞池及汙水排放系統遷移至他處，被上訴人及視同上
    訴人涂德勝均不同意上訴人之主張，聲明維持原審判決，實
    難認上訴人此部分之主張有理由。
　㈥上訴人又主張各分得土地位置與臨路狀況都不一，會有價值
    上差異，因此有送鑑價之必要云云。然查原審於109年12月2
    日言詞辯論筆錄，承審法官曉諭：「依現行當事人提出的分
    割方案共有三種，但各種分割方案的各共有人均有未能依其
    持分而獲得分配，或者分配之面積超過其持分比例的情形發
    生，因此本件必定會發生鑑價找補的情況，對鑑價的機關有
    何意見？」，上訴人洪淑絹訴訟代理人陳稱：「不傾向送估
    價師，涂明達跟洪淑絹希望按照公告現值加四成作為找補依
    據。」(見原審卷四第160頁)，又原審亦函文未到庭包含上
    訴人涂明達等各共有人就公告現值加四成作為找補計算依據
    表示意見，文到10日內未表示意見者視為同意(見原審卷4第
    161頁)，上訴人涂明達因未為表示意見而視為同意公告現值
    加四成作為找補計算依據。足認，兩造於原審提出之分割方
    案致需互為找補，已明白表示不需送鑑定，並依系爭土地公
    告現值加四成為計算依據無誤。是上訴人於上訴審又主張各
    分得土地位置與臨路狀況不一，會有價值上差異，而有進行
    鑑價計算找補金額云云，顯無理由，應予駁回。
　㈦至於上訴人又主張依附圖三加以修正，提出附圖四，並請求
    改依附圖四方案為分割云云，被上訴人及視同上訴人涂德勝
    均不同意。查，上訴人之附圖四係依附圖三作修正，然附圖
    四方案，上訴人洪淑絹分得位置呈凸字形狀，上訴人涂明達
    分得位置呈不規則狀長條狀，不僅不利於上訴人土地之利用
    ；且其上東側道路亦僅由上訴人洪淑絹、涂明達及視同上訴
    人涂竹壽、涂明註、被上訴人涂萬有分擔乙道路面積，而未
    由全體共有人依持分比例分配，仍屬不公，是上訴人主張之
    附圖四，不足採為分割方案，則上訴人請求改依附圖四分割
    ，顯無理由。上訴人主張之附圖四既不足採為分割方案，爰
    不將附圖四送製圖，附此敘明。
　㈧末按民法第824 條第2 項明文規定：「分割之方法不能協議
    決定，或於協議決定後因消滅時效完成經共有人拒絕履行者
    ，法院得因任何共有人之請求，命為下列之分配：一以原物
    分配於各共有人。但各共有人均受原物之分配顯有困難者，
    得將原物分配於部分共有人。二原物分配顯有困難時，得變
    賣共有物，以價金分配於各共有人；或以原物之一部分分配
    於各共有人，他部分變賣，以價金分配於各共有人。」，該
    規定前後文所稱之「各共有人」，均係指全體共有人。準此
    ，法院兼採原物分配與變賣價金分配之分割方法時，務必全
    體共有人均分配到部分原物及變賣部分原物後之價金，始符
    法意。至法院為裁判分割時，為彈性運用以符實際需求，如
    需保留部分共有土地供為通行道路之用等因共有人之利益或
    其他必要情形，就共有物之一部，仍有維持共有之必要時，
    民法第824 條第4 項規定乃賦予法院於此特別情形下，有就
    共有物之特定部分不予分割之裁量權，並可由部分共有人維
    持該特定部分之共有，非謂法院於依同法條第2 項第2 款規
    定兼採原物及價金分配之分割方法時，亦得就各該分配方法
    僅對部分共有人為分配（最高法院107 年台上字第1791號判
    決意旨參照）。視同上訴人涂伊欽、顏涂淑娥、涂旖珅、涂
    文雄、涂兆躒、涂兆菁、涂琬棻、涂竣發、涂琬聆、涂義偉
    、涂汀淵經合法通知未於言詞辯論期日到庭，僅共同具狀聲
    明：吾等同意於本土地分割案中不受土地分配，而接受金錢
    補償云云（卷第81頁至第83頁），其等主張之分割方法與民
    法第824 條第2 項之規定不符，亦不足取。
四、綜上所述，本院審酌原審依附圖二方案分割，係依兩造現使
    用區域為分割原則，顧及系爭土地使用現況，保留土地上房
    舍，並使一此方案獲分配之共有人均有對外通路，符合大多
    數人之利益，及系爭土地之經濟利用等各情，故認依附圖二
    所示方案分割對兩造較公平、合理，且符合土地整體之利用
    價值，並兼及兩造間共有價值平等均衡原則。原判決以附圖
    二為分割方案，於法並無不合。上訴人上訴意旨指摘原判決
    不當，求予廢棄改判，為無理由，應予駁回。
五、本件事實已臻明確，兩造其餘攻擊防禦方法及證據資料，核
    與判決結果不生影響，無一一論述必要，併予敘明。
六、據上論結，本件上訴為無理由，爰依民事訴訟法第436條之1
    第3項、第449條第1項、第385條第1項前段、第78條，判決
    如主文。
中　　華　　民　　國　　111 　年　　6 　　月　　22　　日
                  民事第三庭審判長法  官  柯月美
                                  法  官  曾文欣
                                  法  官  陳婉玉
以上正本係照原本作成。
本判決不得上訴。 
中　　華　　民　　國　　111 　年　　6 　　月　　22　　日
                                  書記官　王立梅
附表一：兩造就系爭土地之應有部分暨訴訟費用負擔比例
編號 共有人 403地號 （應有部分) 404地 號 (應有部分) 405地號 (應有部分) 406地號 (應有部分) 合計面積(平方公尺) 訴訟費用負擔比例 1 涂朝安 1/18 1/18 1/18 1/18 219.684 5.56％ 2 涂福生 1/18 1/18 1/18 1/18 219.684 5.56％ 3 涂明全 1/18 1/18 1/18 1/18 219.684 5.56％ 4 涂清松 1/24 51/904 1/24 1/24 173.573 4.39％ 5 涂志慶 1/18 1/18 1/18 1/18 219.684 5.56％ 6 涂溪北 1/9 1/9 1/9 286/2034 485.824 12.29％ 7 涂黃珠 17/226 17/226 10283/76614 17/226 364.134 9.21％ 8 黃俊祁 292/4068 292/4068 292/4068 292/4068 283.839 7.18％ 9 涂明註 173/4068 173/4068 173/4068 173/4068 168.165 4.25％ 10 涂萬有 1/18 1/18 1/18 1/18 219.684 5.56％ 11 涂德勝 1/24 51/904 1/24 1/24 173.573 4.39％ 12 涂明達 1/36 172/4068 1/36 1/36 118.505 3％ 13 洪淑絹 172/4068 173/4068 172/4068 172/4068 167.340 4.23％ 14 涂竹壽 173/4068 233/4068 173/4068 173/4068 176.975 4.48％ 15 涂招 17/452 1/36 1/36 1/36 116.251 2.94％ 16 涂盛森 17/452 1/36 1/36 1/36 116.251 2.94％ 17 涂秉豪 1/36 1/36 1/36 1/36 109.842 2.78％ 18 涂專謀 193/4068 1/36 1/36 1/36 122.660 3.1％ 19 王賓 17/226 1/18 1/18 1/18 232.502 5.88％ 20 涂伊欽    5/1017 7.743 0.2％ 21 顏涂淑娥    5/2034 3.871 0.1％ 22 涂旖珅    5/2034 3.871 0.1％ 23 涂文雄    5/1017 7.743 0.2％ 24 涂汀淵    5/1017 7.743 0.2％ 25 涂兆躒    5/2034 3.871 0.1％ 26 涂兆菁    5/2034 3.871 0.1％ 27 涂琬棻    5/4068 1.936 0.05％ 28 涂竣發    5/4068 1.936 0.05％ 29 涂琬聆    5/4068 1.936 0.05％ 30 涂義偉    5/4068 1.936 0.05％ 
附表二：兩造互為找補之金額明細（單位：新臺幣）
受補償人 補償義務人及應補償之金額             涂朝安 涂福生 涂明全 涂清松 涂志慶 涂黃珠 涂萬有 涂德勝 涂明達 洪淑絹 涂竹壽 合  計 涂溪北 2,722元 2,722元 2,722元 2,151元 11,754元 2,120元 1,468元 2,082元 6,360元 3,497元 2,940元 40,538元 涂明註 1,716元 1,716元 1,717元 1,357元 7,412元 1,337元 926元 1,313元 4,010元 2,205元 1,854元 25,563元 涂  招 5,369元 5,369元 5,368元 4,244元 23,184元 4,182元 2,895元 4,107元 12,545元 6,898元 5,799元 79,960元 涂盛森 5,369元 5,369元 5,368元 4,244元 23,184元 4,182元 2,895元 4,107元 12,545元 6,898元 5,799元 79,960元 涂秉豪 5,070元 5,071元 5,071元 4,008元 21,895元 3,949元 2,735元 3,879元 11,848元 6,514元 5,744元 75,517元 涂專謀 5,664元 5,663元 5,664元 4,477元 24,456元 4,411元 3,055元 4,333元 13,233元 7,276元 6,117元 84,349元 王  賓 10,736元 10,736元 10,736元 8,486元 46,359元 8,362元 5,790元 8,214元 25,085元 13,793元 11,596元 159,893元 總  計 36,646元 36,646元 36,646元 28,967元 158,244元 28,543元 19,764元 28,035元 85,626元 47,081元 39,582元 545,780元